臺灣臺中地方法院民事判決
110年度簡上字第147號
上  訴  人  葉貞    
訴訟代理人  賴淑惠律師
被上訴人    群義房屋惠文圓滿加盟店（田橋仔不動產有限公司
            ）        

法定代理人  陳嘉祥  
訴訟代理人  莫兆芝  
上列當事人間給付違約金事件，上訴人對於中華民國109年12月3
1日本院臺中簡易庭108年度中簡字第3743號第一審判決提起上訴
，本院合議庭於民國111年4月22日言詞辯論終結，判決如下：
    主      文
上訴駁回。
第二審訴訟費用由上訴人負擔。
    事實及理由
一、被上訴人主張：上訴人委託被上訴人銷售門牌號碼臺中市○○
    區○○路○段000巷00弄00號房屋及所座落之基地（下合稱系爭
    不動產），兩造先簽訂不動產一般委託銷售契約書，委託期
    間自民國108年4月8日起至108年12月31日止，委託期間被上
    訴人請負責同仁即業務向上訴人進行不動產標的銷售回報，
    兩造再於一般委託期間內即108年12月9日改簽訂專任不動產
    委託銷售契約書（下稱系爭專任委託契約），委託期間自10
    8年12月9日起至109年1月30日止，委託銷售價額由新臺幣（
    下同）1300萬元變更為1150萬元，被上訴人之業務莫兆芝（
    下逕稱莫兆芝）因與上訴人熟識，當場明確告知上訴人於專
    任委託期間不得由其他同業人員進行銷售等契約內容，且系
    爭專任委託契約亦註明「已充分審閱」等語，經上訴人確認
    無誤後簽署，足認上訴人已有充分瞭解契約內容之機會及能
    力，且上訴人於簽訂系爭專任委託契約後，未曾主張契約審
    閱期遭剝奪，亦未反應有何不瞭解契約條款或主張契約條款
    之不公平處，足見上訴人並無不知悉系爭專任委託契約相關
    權利義務之情事。惟上訴人於108年12月11日以通訊軟體Lin
    e語音告知莫兆芝系爭不動產已由其他同業即永慶不動產加
    盟店家揚不動產經紀有限公司（下稱家揚公司）業務人員以
    1150萬元出售之訊息，且自上訴人告知內容可知上訴人清楚
    知道專任委託之意涵，其卻違反契約之約定。系爭不動產雖
    未於108年12月11日由家揚公司出售，上訴人既自承於108年
    12月11日與家揚公司人員簽訂一般委託銷售契約書，即其於
    委託期間內將系爭不動產另行委託第三人仲介，依系爭專任
    委託契約第11條約定，視為被上訴人已完成仲介之義務，上
    訴人應給付契約第5條約定以實際成交價4%計算之服務報酬
    作為違約金，爰依系爭專任委託契約第11條第1項第1款約定
    ，請求上訴人給付46萬元違約金等語。
二、上訴人則以：
㈠、莫兆芝於108年12月9日佯稱會努力於農曆年假結束前幫上訴
    人仲介出售系爭不動產，遊說上訴人簽署系爭專任委託契約
    ，當時上訴人要求給予三天以上契約審閱期，但莫兆芝以兩
    人多年交情、不會欺騙上訴人等語，要求上訴人在未詳閱全
    部條文下，倉促簽約，上訴人並不知悉該定型化契約書之全
    部內容，嗣108年12月11日另有家揚公司之仲介人員向上訴
    人表示有客戶想買系爭不動產，要求上訴人與家揚公司簽訂
    一般委託銷售契約書，上訴人不忍拒絕其誠意及努力而簽訂
    一般委託銷售契約書，並告知莫兆芝此情，不料被上訴人以
    已有系爭專任委託契約為由，要求上訴人不得將系爭不動產
    另售他人，上訴人因而發函終止系爭專任委託契約。
㈡、被上訴人為企業經營者，上訴人為消費者，依系爭專任委託
    契約全文，除被上訴人填寫之銷售標的、銷售期間等基本資
    料外，其餘內容係被上訴人為與多數消費者訂立同類契約之
    用預先擬定之契約條款，並做為契約內容之全部而訂立之契
    約，屬定型化契約；依內政部公布之不動產委託銷售定型化
    契約記載及不得記載事項第1條，定型化契約及其附件之審
    閱期間不得少於3日，而是否給予審閱期，應由作為企業經
    營者之被上訴人為舉證。本件被上訴人未曾給予上訴人至少
    3日之契約審閱期間，為被上訴人所不爭執，上訴人信任莫
    兆芝，同意訂立系爭專任委託契約，但當時莫兆芝僅告知上
    訴人簽名位置，要求上訴人簽名，未曾向上訴人詳細解釋專
    簽的意義與系爭專任委託契約之重要權利義務條款，上訴人
    否認已充分審閱系爭專任委託契約，亦否認對契約內容所載
    之權利義務清楚明白，而消費者保護法（下稱消保法) 第11
    條之1第1項、第3項前段規定，乃強制規定，不容被上訴人
    單方以「於專任委託銷售契約書上註明已充分審閱之方式」
    剝奪上訴人之審閱期間，故系爭專任委託契約第11條應不構
    成契約內容，上訴人自無依約給付之義務。
㈢、上訴人於審閱期內即108年12月9日至12日與被上訴人間之通
    信內容即是表達系爭專任委託契約已違反定型化契約應予審
    閱期之規定，並不構成契約內容，原審逕認上訴人未主張審
    閱期權利，違反經驗法則；又即便上訴人於108年12月10日
    與家揚公司就系爭不動產簽定一般委託銷售契約書，被上訴
    人尚可為契約之履行，上訴人並無妨礙被上訴人履約，而無
    任何債務不履行情事，系爭專任委託契約第11條逕約定「另
    行委託第三人仲介」即視為受託人完成仲介義務，使上訴人
    需受違約金之處罰，亦違反民法第148條誠實信用原則。再
    者，縱認系爭專任委託契約第11條構成契約之內容，因本件
    系爭不動產係於109年2月6日始出售，於系爭專任委託契約
    委託銷售期間並無任何成交紀錄，上訴人亦無依約給付違約
    金之義務。倘法院認上訴人負有給付違約金之意物，請衡量
    上訴人除於591房屋交易網上刊登資訊外，尚無提供其他服
    務，違約金之金額較被上訴人所任勞務之價值，顯屬過鉅，
    請求依民法第252條規定酌減違約金等語。
三、原審判決上訴人應給付被上訴人105,000元本息，並駁回被
    上訴人其餘請求，上訴人不服，提起上訴，聲明：㈠原判決
    不利於上訴人暨假執行及訴訟費用之裁判均廢棄。㈡上開廢
    棄部分，被上訴人在原審之訴駁回。被上訴人則答辯聲明：
    上訴駁回（被上訴人對於其敗訴部分並未上訴，業已確定，
    併此敘明）。
四、兩造爭執及不爭執事項（見本院卷第135-136頁）：
㈠、不爭執事項：
  ⒈兩造前於108年4月8日就系爭不動產訂立一般委託銷售契約書
    ，委託銷售期間自108年4月8日起至108年12月31日止，委託
    售價1498萬元（實拿1300萬元，服務費自行往上爭取百分之
    4，各稅各付）。
  ⒉兩造又於108年12月9日就系爭不動產訂立系爭專任委託契約
    ，委託銷售期間自108年12月9日起至109年1月30日止，委託
    售價1299萬元（底價1150萬元實拿，服務費自行往上爭取不
    超過百分之4，各稅各付）。契約第11條第1項第1款約定委
    託人如於委託期間內自行將系爭不動產標的物出售，或另行
    委託第三人，視為受委託已完成仲介義務，委託人仍應支付
    約定服務報酬總額。
  ⒊上訴人於108年12月10日與家揚公司就系爭不動產簽定一般委
    託銷售契約書（見原審卷第195-197頁），並因上開委託銷
    售而於109年2月6日將系爭不動產以1150萬元出售訴外人周
    雅樺（見原審卷第117頁-127頁）。
  ⒋上訴人有於第1項、第2項之委託銷售契約書契約審閱欄簽名
    。
  ⒌對於被上訴人起訴狀所附Line語音錄音譯文及對話截圖、存
    證信函（見原審卷第25-59頁）及上訴人提出之存證信函（
    見原審卷第79-80頁）之形式真正不爭執。
㈡、爭執之事項：
  ⒈上訴人主張被上訴人未依消保法第11條之1第1項給予審閱期
    間，有無理由？
  ⒉上訴人主張原審認定之違約金仍屬過高，有無理由？
五、得心證之理由：
㈠、上訴人主張被上訴人未依消保法第11條之1第1項給予審閱期
    間，為無理由：
  ⒈按企業經營者與消費者訂立定型化契約前，應有30日以內之
    合理期間，供消費者審閱全部條款內容。企業經營者以定型
    化契約條款使消費者拋棄前項權利者，無效。違反第1項規
    定者，其條款不構成契約之內容。但消費者得主張該條款仍
    構成契約之內容。中央主管機關得選擇特定行業，參酌定型
    化契約條款之重要性、涉及事項之多寡及複雜程度等事項，
    公告定型化契約之審閱期間。消保法第11條之1定有明文。
　　而行政院消費者保護委員會第99次委員會議通過之「不動產
    委託銷售定型化契約應記載及不得記載事項」，公告不動產
    委託銷售定型化契約審閱期間不得少於3日。又消保法第11
    條之1之立法理由為：為維護消費者知的權利，使其於訂立
    定型化契約前，有充分了解定型化契約條款之機會，及為確
    保消費者之契約審閱權，爰明定企業經營者未提供合理審閱
    期間之法律效果。故而，如企業經營者非以定型化契約條款
    使消費者拋棄審閱權利，且消費者於簽訂契約前業已充分瞭
    解契約內容或有其他審閱契約之機會，而同意放棄審閱權利
    者，則非法所不許，最高法院98年度台上字第168號判決意
    旨足資參照。
  ⒉查兩造於108 年4月8日已就系爭不動產訂立一般委託銷售契
    約書，委託銷售期間自108年4月8日起至108年12月31日止，
    該契約上印製有：「提醒您，依照內政部公告，您有三天以
    上契約審閱期，簽訂本契約書前，您可要求攜回本契約影本
    審閱。本定型化契約及其附件之審閱期限＿（不得少於三日
    ）違反前項規定者，該條款不構成契約內容。但消費者得主
    張該條款仍構成契約內容。」之記載，經上訴人於「委託人
    確認簽章」欄位簽名（見原審卷第17-19頁），可知上訴人
    對於上開記載及意義均已明瞭，方會在確認欄位親自簽名。
    嗣兩造再於108年12月9日就系爭不動產訂立系爭專任委託契
    約，委託銷售期間自108年12月9日起至109年1月30日止，該
    契約亦有如上述審閱期限之記載，並在「本定型化契約及其
    附件之審閱期限＿（不得少於三日）」之空白處以手寫加註
    「已充份審閱」之文字（見原審卷第21-23頁），上訴人且
    在「委託人確認簽章」欄位親自簽名，綜觀上開手寫文字字
    跡清晰而明顯易懂，上訴人於簽名時，不可能未加以注意或
    不知其意義可能，足見上訴人非僅明瞭其有3日之契約審閱
    期，且於瞭解該契約條款內容後簽名，即有同意放棄審閱期
    間之意，上訴人前後與被上訴人共簽立二份委託銷售契約書
    ，非毫無委託銷售經驗之人，且契約條文僅有20條，內容並
    非繁雜，如有疑問，當可請求暫緩簽約，其既無任何不理解
    之處，且於系爭專任委託契約簽名放棄契約審閱期，嗣於違
    約後方辯稱其係於未詳閱全部條文下簽訂系爭專任委託契約
    等語，自非可信。
  ⒊再者，上訴人於系爭專任委託契約簽署後2日即108年12月11
    日以通訊軟體Line語音向莫兆芝表示「有一個北屯的那個仲
    介九點鐘打電話給我說有一個客戶要買他說要出價，…」、
    「結果昨天呢直接把合約簽了」、「我有跟他們說到我跟你
    有專簽，前天晚上嘛」、「我說我對你很不好意思因為我剛
    跟你簽專簽，你又幫我大力推廣」等語，有Line語音錄音檔
    及譯文在卷足憑（見原審第25頁），上訴人除表達其簽有「
    專簽」外，並對簽約之時間為「前天」直言不諱，顯見上訴
    人對於簽署系爭專任委託契約及契約之約定內容確已清楚明
    白，否則何有對莫兆芝表示歉意之必要。再依其與家揚公司
    於108年12月10日簽訂之一般委託銷售契約書以觀，其上亦
    有如上述之3日審閱期約定，且經上訴人簽名表示充分瞭解
    （見原審卷第195頁），益證上訴人對於系爭專任委託契約
    中關於契約審閱期之記載已充分明瞭，方會對於加註「已充
    份審閱」之文字全無意見而予簽認。
  ⒋至證人劉禹緯雖於原審證稱：我記得當時吃飯，莫小姐有請
    上訴人簽名，上訴人就簽了，就直接吃飯，沒有講到其他的
    等語（見原審卷第223頁），惟上訴人與莫兆芝對話時對於
    簽署系爭專任委託契約一事已直接表明並對自己與其他仲介
    簽約乙事表示歉意，證人劉禹緯之證述即難作為有利上訴人
    之認定。
  ⒌據上，上訴人已充分瞭解契約內容，並同意放棄3日審閱期，
    揆諸前開說明，上訴人之同意放棄審閱期權利，既非法所不
    許，其抗辯被上訴人未依消保法第11條之1第1項給予審閱期
    間，即難認可採。
㈡、上訴人主張原審認定之違約金仍屬過高，為無理由：　　
　⒈按約定之違約金額過高者，法院得減至相當之數額，民法第2
    52條定有明文。本件系爭專任委託契約第11條第1項第1款約
    定「委託期間內，委託人自行將本契約不動產標的物出售或
    另行委託第三人仲介者，視為受託人已完成仲介之義務，委
    託人仍應支付約定服務報酬總額，並應全額一次付予受託人
    」、第5條約定「買賣成交者，受託人向委託人收取服務報
    酬為實際成交價之4%」，即上訴人如有違反系爭專任委託契
    約第11條第1項第1款約定情事，應以實際成交價4%計算之服
    務報酬作為違約金，
　⒉查兩造於108年12月9日簽訂系爭專任委託契約，上訴人即於
    翌日與家揚公司簽訂委託銷售契約，並於108年12月11日告
    知莫兆芝已與其他仲介簽約，且系爭不動產業於109年2月6
    日以1150萬元出售第三人周雅樺等情，為兩造所不爭執，本
    院審酌上開情狀，及上訴人陳稱被上訴人有刊登591廣告，
    被上訴人則未提出其他銷售資料，被上訴人之成本支出不多
    ，認被上訴人請求依成交價4%計算之違約金，顯有過高情形
    ，應予酌減至105,000元為適當。
　⒊據上，原審依民法第252條規定，酌減違約金為105,000元，
    核屬適當。上訴人主張原審核給之違約金仍屬過高，為無理
    由。
六、綜上所述，被上訴人依系爭專任委託契約第11條第1項第1款
    約定請求給付違約金，經原審判決上訴人應給付105,000元
    ，其認事用法並無違誤，上訴人提起上訴請求廢棄原判決，
    為無理由，應予駁回。
七、本件事證已臻明確，兩造其餘之攻擊、防禦方法，核與判決
    結果不生影響，毋庸逐一論列，併此敘明。
八、據上論結，本件上訴為無理由，依民事訴訟法第436條之1第
    1項、第3項、第449條第1項、第78條，判決如主文。
中　　華　　民　　國　　111 　年　　5 　　月　　20　　日
                    民事第五庭  審判長法  官  陳文爵
                                      法  官  林秀菊
                                      法  官  李蓓
以上正本係照原本製作。
本判決不得上訴。 　　
中　　華　　民　　國　　111 　年　　5 　　月　　20　　日
                                      書記官  陳采瑜